臺灣臺北地方法院民事判決
111年度訴字第2910號
原      告  蔡陳相而


訴訟代理人  郭芳宜律師                                  被      告  鄭吉祥    住臺北市士林區中山北路0段00巷00弄0

訴訟代理人  邱俊傑律師

上列當事人間請求代位清償權等事件，本院於民國111年8月18日
言詞辯論終結，判決如下：
    主  文
一、原告之訴及假執行之聲請均駁回。
二、訴訟費用由原告負擔。
    事實及理由
壹、程序方面
    按訴訟全部或一部之裁判，以他訴訟之法律關係是否成立為
    據者，法院得在他訴訟終結前以裁定停止訴訟程序，固為民
    事訴訟法第182條第1項所明定。又前開法條既明定「得」以
    裁定停止訴訟程序，則應否命停止訴訟程序，法院本有自由
    裁量之權，並非一經當事人聲請，即應裁定停止訴訟程序（
    最高法院89年度台抗字第234號民事裁定意旨參照）。再者
    ，倘若該先決問題之法律關係是否成立，在本件訴訟本可自
    為調查裁判，若因裁定停止訴訟程序，當事人將受延滯訴訟
    之不利益時，自無庸裁定停止訴訟程序（最高法院88年度台
    抗字第646號民事裁定參照）。原告雖主張：其已另案提起
    確認事實上處分權之訴訟，故請求於本院111年度訴字第759
    號民事訴訟終結前，裁定停止本件訴訟程序等語（見本院卷
    第151頁），惟本件原告得否向被告請求不當得利，本院可
    依兩造所提證據資料、本件調查證據之結果，並斟酌雙方當
    事人之辯論意旨等，依自由心證判斷之，上開原告與被告間
    另案訴訟事件之裁判結果如何，並不影響本院之判斷，是原
    告聲請本院裁定停止本件訴訟程序，核無必要，合先敘明。
貳、實體方面　　
一、原告起訴主張：被告原為臺北市○○區○○段0○段000○00000地
    號土地所有權人（下合稱系爭土地）及坐落同小段534、534
    -1、536、537、538、539-2、539-4、539-5地號土地上之未
    辦保存登記房屋(門牌號碼：臺北市○○區○○○路000巷00號房
    屋，下稱系爭房屋；與系爭土地合稱系爭房地）之事實上處
    分權人。嗣被告於民國88年4月19日將系爭房地出賣給訴外
    人吳讚盛，被告依吳讚盛之指示將系爭土地應有部分4/10移
    轉登記為原告先夫蔡明成所有，並將系爭房屋4/10辦理稅籍
    變更登記歸蔡明成取得事實上處分權，蔡明成往生後，由原
    告繼承取得系爭土地應有部分4/10、系爭房屋事實上處分權
    4/10。惟被告自行將系爭房屋出租供他人經營商業使用，以
    被告每月收取新臺幣（下同）5萬元租金計算，原告每月應
    享有2萬元（計算式：5萬元*4/10=2萬元）之利益。為此，
    爰依民法第179條之規定，請求被告給付自105年8月4日起至
    109年8月13日止之不當得利120萬元暨法定遲延利息。並聲
    明：㈠、被告應給付原告120萬元及自109年8月14日起至清償
    日止，按週年利率5%計算之利息。㈡、願供擔保，請准宣告
    假執行。　　
二、被告則以：其於78年1月20日向系爭房屋原始起造人正章洗
    染股份有限公司購買系爭房屋，而為系爭房屋之事實上處分
    權人。被告未曾將系爭房屋交付予吳讚盛、蔡明成或原告，
    原告迄今仍未取得系爭房屋事實上處分權4/10，自無從向被
    告請求系爭房屋租金收益之不當得利等語置辯。並聲明：㈠
    、原告之訴及假執行之聲請均駁回。㈡、如受不利判決，願
    供擔保請准宣告免予假執行。 
三、得心證之理由
㈠、原告未取得系爭房屋之事實上處分權：　　
　1.按未辦保存登記之建物，因不能移轉登記致不能為不動產所
    有權之讓與，惟非不得為交易之標的，讓與人負有交付其物
    於受讓人之義務，由受讓人因受領交付而取得事實上處分權
    （最高法院102年度台上字第1472號、108年度台上字第1210
    號判決意旨參照）。據此，未辦保存登記之建築物之事實上
    處分權之讓與，係以交付為其要件。查，系爭房屋被告迄今
    未點交原告占有一事，為原告自承在卷（見本院卷第291頁
    ），即難認原告有因受領交付系爭房屋而取得該屋之事實上
    處分權。
　2.原告雖主張：移轉占有不以現實交付為要件，簡易交付、占
    有改定或指示交付均生移轉占有之效力，依被告與吳讚盛間
    另案臺灣高等法院91年度重上更㈠字第149號民事事件判決載
    明「本件出賣人即上訴人（鄭吉祥）已將系爭535、535-1地
    號土地移轉登記予被上訴人(吳讚盛)所有，並將系爭建物交
    付被上訴人占有」等語，則吳讚盛、蔡明成縱未曾由被告現
    實交付而直接占有系爭房屋，仍無礙於吳讚盛、蔡明成以其
    他方式而取得系爭房屋之事實上處分權云云。惟查，上開判
    決至多僅能認定被告曾將系爭建物交付吳讚盛占有，原告仍
    未就被告或吳讚盛以何方式移轉占有、交付系爭房屋事實上
    處分權4/10予蔡明成或原告乙節，舉證以實其說。遑論，
　　依吳讚盛繼承人與被告於另案臺灣高等法院105年度重上更㈠
    字第120號民事事件判決載稱「兩造就下列事項明示為不爭
    執：…㈣吳讚盛於93年9月15日死亡，被上訴人為其全體繼承
    人，被上訴人於前訴訟判決確定後，已返還系爭房屋與上訴
    人」等語（見本院卷第189至190頁），可見吳讚盛繼承人業
    已將系爭房屋交還與被告。從而，自無從以上開91年之判決
    認蔡明成或原告曾因受領交付系爭房屋而取得該屋之事實上
    處分權4/10，而憑為有利於原告之證明。
　3.原告復主張：依系爭房屋稅籍證明書，可知原告有系爭房屋
    持分比率4/10，而稅籍登記於實際買賣上可作為事實上處分
    權歸屬之佐證，足見原告有系爭房屋事實上處分權4/10云云
　　。惟查，房屋稅納稅義務人係稅捐機關純為便利課稅而設，
    與房屋所有權、事實上處分權之取得無關，亦非房屋所有權
    、事實上處分權移轉之要件，是仍無從以房屋稅籍證明書證
    明原告已取得系爭房屋事實上處分權4/10。原告此部分主張
    ，並非可採。　
　4.至原告主張：被告應將系爭房屋事實上處分權4/10移轉給原
    告的被繼承人蔡明成，原告於102年間繼承，被告依契約關
    係即負有移轉占有之義務云云。惟如上所述，未辦保存登記
    之建築物之事實上處分權之讓與，係以交付為其要件，即令
    原告依債之關係對被告有請求交付系爭房屋事實上處分權4/
    10之權利，惟在原告受領系爭房屋交付前，原告未取得系爭
    房屋4/10事實上處分權。是原告前揭主張，同無可採。
㈡、原告以其有系爭房屋之4/10事實上處分權為由，請求被告給
    付相當於租金收益之不當得利，為無理由：　　
　　經查，原告尚未取得系爭房屋之事實上處分權4/10，則其以
    被告自行將系爭房屋出租予他人經營商業，侵害原告就系爭
    房屋享有收取租金4/10利益，即失所憑，為無理由，應予駁
    回。
四、綜上所述，原告未能證明其或蔡明成已受領系爭房屋交付之
    事實，則依前開意旨及說明，無從認原告已取得系爭房屋事
    實上處分權4/10。從而，原告主張其為系爭房屋之事實上處
    分權人，並依民法第179條規定，請求被告應將催告前5年內
    之系爭房屋租金4/10共120萬元及自109年8月14日起至清償
    日止，按週年利率5%計算之利息給付予原告，即乏所據，為
    無理由，應予駁回。又原告之訴既經駁回，其假執行之聲請
    亦失所附麗，併予駁回。
五、本件事證已臻明確，兩造其餘主張及證據，經本院審酌後，
    認與本件判斷結果無影響，爰毋庸再予一一審酌，附此敘明
    。
六、訴訟費用負擔之依據：民事訴訟法第78條。　
中　　華　　民　　國　　111 　年　　9 　　月　　8 　　日
                  民事第四庭    法　官　蕭涵勻
以上正本係照原本作成。
如對本判決上訴，須於判決送達後20日內向本院提出上訴狀。如
委任律師提起上訴者，應一併繳納上訴審裁判費。
中　　華　　民　　國　　111 　年　　9 　　月　　8 　　日
                                書記官  林立原